【裁判字號】    98,上易,743
【裁判日期】    981201
【裁判案由】    侵權行為損害賠償
【裁判全文】
臺灣高等法院民事判決                 98年度上易字第743號
上  訴  人  乙○○
被上訴人    甲○○
上列當事人間請求侵權行為損害賠償事件，上訴人對於中華民國
98年3月12日臺灣臺北地方法院97年度審訴字第2073號第一審判
決提起上訴，本院於98年11月17日言詞辯論終結，判決如下：
    主  文
上訴駁回。
第二審訴訟費用由上訴人負擔。
    事實及理由
一、本件被上訴人主張：
    (一)伊任職於臺北市中山區○○○路○段92號馬偕紀念醫院（
      下稱馬偕醫院）擔任保全工作，因曾阻撓上訴人進入急診
      室就醫，上訴人乃對伊心生不滿，於民國97年4月21日13
      時許，因遭家人責備、心情不佳，而攜帶自有之生魚片刀
      一把欲前往馬偕醫院就診，於同日13時45分許見伊於馬偕
      醫院急診室車道處引導車輛，疏於防備之際，拿出攜帶之
      生魚片刀向伊左側頭、頸部、臉等致命部分接續揮砍3刀
      ，致伊受有左臉部多處深層裂傷（15x1.5x1.5cm、8x0.9x
      0.9cm、10x0.2x0.2cm）合併2條顏面神經斷裂等傷害，上
      訴人上開行為，業經臺灣臺北地方法院（下稱臺北地院）
      刑事庭以97年度訴字第984號殺人未遂案件判處罪刑在案
      ，現正執行中，依民法第184條規定，伊得請求上訴人賠
      償新台幣（下同）140萬元（包括醫療費3萬7,888元，其
      餘136萬2,112元為精神慰撫金）。
    (二)又伊於事發時係依馬偕醫院指示執行警衛職務，依指示伊
      須負責攔阻醉漢或流浪漢跑入急診室，當日伊僅在醫院外
      引導計程車，並無攔阻上訴人之行為，而突遭上訴人持刀
      砍殺，伊並無與有過失等情，求為命上訴人應給付被上訴
      人140萬元之判決（原審判命上訴人應給付被上訴人81萬
      4,337元，而駁回被上訴人其餘之請求；上訴人對其敗訴
      部分聲明不服，提起上訴；被上訴人對其敗訴部分，未聲
      明不服，則該部分已告確定）。並答辯聲明：上訴駁回。
二、上訴人則以：
    (一)被上訴人所受傷害，自97年4月21日案發後至手術復原完
      畢期間短暫，臉部未留下疤痕，並無如其所稱將長期受影
      響之情形；而伊僅國中畢業，因憂鬱症之故而無工作收入
      ，精神狀況不定，目前在監服刑且接受治療，名下無財產
      ，資力不足清償被上訴人之請求，被上訴人請求之慰撫金
      實過高。
    (二)關於被上訴人請求醫療費1萬4,337元部分，伊同意給付（
      見本院卷第26頁反面之筆錄）。
    (三)又伊罹患嚴重精神疾病，於案發前已多次就醫並長期於淡
      水馬偕醫院住院治療，甚賴醫師協助，伊當日欲至醫院就
      醫，惟被上訴人藉職務之便多次無故阻撓，當日亦阻撓伊
      就醫，被上訴人與有過失云云，資為抗辯。並上訴聲明：
      (一)原判決不利於上訴人部分廢棄。(二)上開廢棄部分，被上
      訴人在第一審之訴駁回。
三、兩造不爭執事項：
    本件上訴人於97年4月21日13時許，攜帶自有之生魚片刀一
    把欲前往馬偕醫院就診，於同日13時45分許見被上訴人於馬
    偕醫院急診室車道處引導車輛，疏於防備之際，拿出攜帶之
    生魚片刀向被上訴人左側頭、頸部、臉等致命部分接續揮砍
    3刀，致被上訴人受有左臉部多處深層裂傷（15x1.5x1.5cm
    、8x0.9x0.9cm、10x0.2x0.2cm）合併2條顏面神經斷裂等傷
    害，上訴人因上開行為，業經臺北地院刑事庭以97年度訴字
    第984號殺人未遂案件判處有期徒刑五年六月確定在案，現
    正執行中之事實，為兩造所不爭執（見本院卷第26頁反面之
    筆錄），且有上開刑事判決及診斷證明書可證（見原審卷第
    4頁至第8頁之判決、第9頁至第14頁之證明書），堪信為真
    實。
四、本件經依民事訴訟法第463條準用同法第270條之1第1項第3
    款規定，整理爭點並協議簡化爭點後，兩造同意就本院98年
    9月14日準備程序中，兩造協議簡化之爭點為辯論範圍（見
    本院卷第26頁反面之筆錄）。茲僅就兩造之爭執點及本院判
    斷，分述如下：
    (一)按刑事訴訟法判決所認定之事實，固非當然有拘束民事訴
      訟判決之效力，但民事法院調查刑事訴訟原有之證據，而
      斟酌其結果以判斷事實之真偽，並於判決內記明其得心證
      之理由，即非法所不許（最高法院69年台上字第2674號及
      49年台上字第929號判例意旨參照）。經查，上訴人因不
      滿任職於馬偕醫院擔任保全之被上訴人曾經阻撓其進入急
      診室就醫，自此對被上訴人懷恨在心，上訴人明知持刀刃
      堅硬刀鋒銳利之利器砍人頭、頸部足以使人致命，造成死
      亡結果，詎於97年4月21日13時許，因遭家人責備、心情
      不佳，欲前往馬偕醫院就診，思及被上訴人可能再度阻撓
      其就診，遂攜帶自有之生魚片刀一把前往，於同日13時45
      分許見被上訴人於馬偕醫院急診室車道處引導車輛，疏於
      防備之際，竟基於殺人故意，拿出攜帶之生魚片刀朝被上
      訴人左側頭、頸部、臉等致命部位接續揮砍3刀，造成被
      上訴人受有左臉部多處深層裂傷（15x1.5x1.5cm、8x0.9
      x0.9cm、10x0.2x0.2cm）合併2條顏面神經斷裂等傷害，
      被上訴人遭砍殺後旋反身奪下上訴人手中生魚片刀，並將
      上訴人壓制在地，阻其繼續行兇，其餘保全人員察覺有異
      ，趕往協助被上訴人壓制上訴人並報警處理，而被上訴人
      送醫急救始免於死亡，業經臺北地院刑事庭以97年度訴字
      第984號殺人未遂案件判處有期徒刑五年六月確定在案，
      有上開刑事判決可考（見原審卷第4頁至第8頁之判決），
      亦為兩造所不爭執。足證上訴人對被上訴人確有殺人未遂
      之侵權行為。準此，被上訴人本於侵權行為之法律關係，
      請求上訴人賠償損害，自屬有據。
    (二)關於被上訴人請求上訴人給付醫藥費及精神慰藉金，金額
      應各為若干？
      1.關於醫療費用部分：
        被上訴人請求上訴人賠償醫療費1萬4,337元，上訴人對
        此部分之請求，當庭表示同意給付（見本院卷第26頁之
        筆錄），且有診斷證明書及繳費證明、醫療單據可考（
        見原審卷第9頁至第14頁之證明書、第15頁至第20頁）
        。是被上訴人此部分之請求，應予准許。
      2.關於精神慰撫金部分：
        按不法侵害他人之身體、健康、名譽、自由、信用、
          隱私、貞操，或不法侵害其他人格法益而情節重大者
          ，被害人雖非財產上之損害，亦得請求賠償相當之金
          額，民法第195條第1項前段定有明文。而非財產上損
          害之慰撫金數額，究竟若干為適當，則應斟酌兩造身
          分、地位及經濟狀況，俾為審判之依據（參見最高法
          院86年度臺上字第511號裁判意旨參照）。則慰撫金
          之多寡，應斟酌雙方之身分、地位、資力與加害之程
          度及其他各種情形核定相當之數額，其金額是否相當
          ，自應依實際加害情形與被害人所受之痛苦及雙方之
          身分、地位、經濟狀況等關係決定之。
        經查，被上訴人遭上訴人持刀砍殺頭、頸部、臉等致
          命部位，目前左側臉部並尚留有雖輕微但可見之疤痕
          ，業據原審審理時當庭勘驗無訛（見原審卷第58頁正
          面之筆錄），而上訴人因此殺人未遂案件，業經臺北
          地院刑事庭判處有期徒刑五年六月確定。再參酌上訴
          人下刀部位為頭部、頸部、臉部等位置，被上訴人當
          時顯受有極大驚嚇，且以被上訴人傷口之深度觀之，
          上訴人下力亦猛，足認被上訴人之肉體、精神必受有
          相當之痛苦。而被上訴人事發時近30歲，上訴人約35
          歲，雖上訴人係無端持刀砍殺被上訴人而有相當惡意
          ，但其目前有精神病症且入獄執行中，顯無相當資力
          ，本院斟酌雙方身分、資力及被上訴人所受痛苦程度
          等一切情狀，認被上訴人請求非財產上損害賠償80萬
          元為適當。
        準此，被上訴人得請求之金額為81萬4,337元（醫療
          費用1萬4,337元＋精神慰撫金80萬元＝81萬4,337元
          ）。
    (三)被上訴人是否與有過失？
      1.按損害之發生或擴大，被害人與有過失者，法院得減輕
        賠償金額，或免除之，民法第二百十七條第一項定有明
        文。準此，僅於被害人之行為與損害之發生或擴大有相
        當因果關係時，才有與有過失之可言（最高法院95年度
        台上字第1932號裁判要旨參照）。
      2.上訴人雖辯稱本件事故之發生，係因被上訴人有無故阻
        擾其就醫，被上訴人亦與有過失云云，被上訴人則否認
        之。查本件事故之發生，上訴人於刑事案件審理中已供
        述當日看見被上訴人與計程車司機在聊天，一時氣憤而
        為前開行為，當日被上訴人並無阻止其就診之行為等情
        （見原審卷第5、6頁所附之刑事判決理由），足見事發
        當時被上訴人並無阻擋上訴人就醫之事實。至於被上訴
        人之前曾否阻擾上訴人就醫，以兩造既素不相識，被上
        訴人僅係受僱馬偕醫院執行保全警衛工作，實難認其有
        刻意對上訴人為上開行為之必要；上訴人復始終無法舉
        證證明被上訴人有阻擾其就醫之行為。況本件事故之發
        生僅係上訴人之行為所致，縱被上訴人之前與上訴人間
        有此紛爭，亦難認與本件事故之發生或擴大有關，是上
        訴人辯稱被上訴人與有過失云云，自不足取，其自不得
        減輕或免除對被上訴人應負之損害賠償責任。
五、綜上所述，被上訴人依據侵權行為之法則，請求上訴人給付
    81萬4,337元部分，自屬正當，應予准許。從而原審就此部
    分所為上訴人敗訴之判決，並無不合，上訴論旨指摘原判決
    此部分不當，求予廢棄改判，為無理由，應駁回其上訴。
六、本件事證已臻明確，兩造其餘主張與舉證，經審酌核與判決
    結果不生影響，爰不逐一論述，併此敘明。
七、據上論結，本件上訴為無理由，依民事訴訟法第449條第1項
    、第78條，判決如主文。
中    華    民    國    98    年    12    月    1     日
                    民事第十六庭
                        審判長法  官  王聖惠
                              法  官  謝碧莉
                              法  官  呂淑玲
正本係照原本作成。
不得上訴。
中    華    民    國    98    年    12    月    1     日
                              書記官  詹麗珠

司法院資訊處製作；財團法人民間司法改革基金會備份。
